【裁判字號】    89,上易,112
【裁判日期】    890725
【裁判案由】    侵權行為損害賠償
【裁判全文】
臺灣高等法院臺南分院民事判決  八十九年度上易字第一一二號   Ｋ
      上  訴  人  乙  ○  ○
                  丙  ○  ○
                  甲  ○  ○
      共      同
      訴訟代理人  黃  勝  昭  律師
      複代理  人  葉  榮  棠  律師
      被上訴  人  丁  ○  ○  .
右當事人間請求侵權行為損害賠償事件，上訴人對於中華民國八十九年三月二十四日
臺灣嘉義地方法院第一審判決（八十九年度訴字第一○五號）提起上訴，本院判決如
左：
    主    文
上訴駁回。
第二審訴訟費用由上訴人連帶負擔。
    事    實
甲、上訴人方面：
一、聲明：求為判決：(一)原判決不利於上訴人之部分廢棄。(二)右廢棄部分，被上訴人
    在第一審之訴駁回。(三)第一、二審訴訟費用由被上訴人負擔。
二、陳述：除與第一審判決記載相同者，予以引用外，另補稱略以：
（一）按「刑事判決所為事實之認定，於為獨立民事訴訟之裁判時，本不受其拘束。
      」（請參照最高法院二十九年上字第一六四○號及四十年台上字第一五六一號
      判例意旨）。
（二）查上訴人所涉刑事公然侮辱部分，雖經貴院刑事庭判刑確定，惟有關訴外人翁
      家再指稱被上訴人「白賊」一事，係就被上訴人於其母過世舉行公祭時，未能
      信守對村民之承諾，強行將其母棺木運入村內舉行公祭之事實所為之評論，並
      非對其人格之全盤否定，顯無公然侮辱被上訴人人格之情事，而上訴人丙○○
      純係在翁家再之要求下，代為述說內容，均係依翁家再之意轉述於錄音帶中，
      並非出於自己之意思；上訴人乙○○將白布條交由他人書寫，則純係遵從其父
      翁家再之意將之交由他人書寫，相關書寫內容均依翁家再轉述之內容，亦非乙
      ○○自己之意，以乙○○身為翁家再之子，豈有對此舉手之勞之小事不加以代
      勞之理；另上訴人甲○○則純係受僱於翁家再開車而已，對於廣播內容並無義
      務，亦無需查明內容是否屬實，足證上訴人與翁家再間並無任何公然侮辱被上
      訴人之犯意聯絡與行為分擔，自不得僅憑被上訴人片面之主張及刑事判決未詳
      盡調查之結果，遽為不利於上訴人民事事實之認定。
三、證據：援用在第一審之立證方法。
乙、被上訴人方面：
一、聲明：求為判決如主文所示。
二、陳述：除與第一審判決記載相同者，予以引用外，另補稱略以：被上訴人聲請刊
    登三家報紙依據，係因該三家較普及性；被上訴人曾擔任四屆嘉義縣議員，一屆
    縣農會理事長，現為臺灣省農會代理常務監事、及兩家公司負責人，一家公司監
    察人；月收入約新台幣（下同）二十幾萬元，財產包括不動產約有一億多元，高
    中畢業。而上訴人乙○○是翁家再之子，開設鐵工廠，月收入約十萬元左右，學
    歷為國中以上；丙○○為鄉公所建設科長，學歷專科以上，月收入約七、八萬元
    ；甲○○開設營造廠，學歷為國中以上，月收入約有十幾萬元。
三、證據：援用在第一審之立證方法。
丙、本院依職權取本院八十八年度上更(二)字第三六０號上訴人等違反公職人員選舉罷
    免法刑事偵審案件全宗（包括台灣嘉義地方法院檢察署八十七年度偵字第九四四
    、三六二０號、台灣嘉義地方法院八十七年度訴字第四０二號、最高法院八十九
    年度台上字第七二０號）。
      理      由
一、本件被上訴人主張：訴外人翁家再因不滿伊前於民國七十餘年間喪母時，曾使用
    嘉義縣義竹鄉中正堂充當公祭場地，乃與上訴人丙○○、乙○○、甲○○基於共
    同犯意之聯絡，於八十七年一月二十日在台南縣新營市，由翁家再委請丙○○以
    台語錄製如附表二所示之言詞，內容有稱呼伊為「白賊祥」，抽象謾罵侮辱伊人
    格之錄音帶後，於八十七年一月二十三日下午四時許，正值伊競選鄉長投票前夕
    ，由乙○○僱請知情之甲○○駕車，以擴音器在義竹鄉○○街公然播放上開內容
    有稱呼伊為「白賊祥」字句之錄音帶公然侮辱，致使伊之名譽與精神上均受有莫
    大之傷害，丙○○、乙○○、甲○○三人並因上述共同公然侮辱犯行，業經貴院
    分別判處拘役三十日、拘役三十日、罰金二千元確定，因依侵權行為之法律關係
    ，求為命上訴人應照如附表一所載詞句，在中國時報第十七版、聯合報第十七版
    、自由時報第十二版，刊登全十批版面（三十六公分×二十五公分）之道歉啟事
    各一日，上訴人並應連帶給付伊拾萬元，及自訴狀繕本送達翌日即八十九年一
    月二十九日起至清償日止，按週年利率百分之五計算之利息之判決（被上訴人超
    過上開部分之請求，業經原審判決駁回，未據其聲明不服，此部分不在本審審判
    範圍，合先敘明）。
二、上訴人則以：否認被上訴人起訴所主張之事實為真實，有關訴外人翁家再指稱被
    上訴人「白賊」一事，係就被上訴人於其母過世舉行公祭時，未能信守對村民之
    承諾，強行將其母棺木運入村內舉行公祭之事實所為之評論，並非對其人格之全
    盤否定，顯無公然侮辱被上訴人人格之情事，而丙○○純係在翁家再之要求下，
    代為述說內容，均係依翁家再之意轉述於錄音帶中，並非出於自己之意思；至於
    乙○○將白布條交由他人書寫，則純係遵從其父翁家再之意將之交由他人書寫，
    相關書寫內容均依翁家再轉述之內容，亦非乙○○自己之意，以乙○○身為翁家
    再之子，豈有對此舉手之勞之小事不加以代勞之理；另甲○○則純係受僱於翁家
    再開車而已，對於廣播內容並無義務，亦無需查明內容是否屬實，足證上訴人與
    翁家再間並無任何公然侮辱被上訴人之犯意聯絡與行為分擔，自不得僅憑被上訴
    人片面之主張，即率認上訴人涉有共同公然侮辱其人格之侵權行為；又縱認上訴
    人之行為或有所不當，然僅於八十七年一月二十三日將被上訴人「白賊」一事播
    放極短暫之時間即為被上訴人派人攔截而告中止，並無多人聽聞，其造成影響極
    為輕微，被上訴人並無遭受損害，今其竟請求應於中國時報、聯合報、自由時報
    連續刊登道歉啟示及連帶賠償損害，顯不合理等語，資為抗辯。
三、經查：
（一）被上訴人主張訴外人翁家再因不滿其於七十餘年間喪母時，曾使用嘉義縣義竹
      鄉中正堂充當公祭場地，乃與上訴人丙○○、乙○○、甲○○共同於八十七年
      一月二十日在台南縣新營市，由翁家再委請丙○○以台語錄製如附表二所示之
      言詞，內容有稱呼其為「白賊祥」，抽象謾罵侮辱其人格之錄音帶後，於八十
      七年一月二十三日下午四時許，正值其競選鄉長投票前夕，由乙○○僱請知情
      之甲○○駕車，以擴音器在義竹鄉○○街公然播放上開內容有稱呼其為「白賊
      祥」字句之錄音帶公然侮辱等事實，有經警查扣附於另刑事案件之翁家再所有
      供散播之錄音帶一捲、擴音器一台為證，上訴人丙○○對於有與翁家再至新營
      錄製附表二所示內容之錄音帶，乙○○對於因受其父翁家再之託而委由不詳姓
      名之人書寫「丁○○白賊」之白布條，及甲○○對於在前揭時日下午以二千元
      代價受雇翁家再以小貨車懸掛前開白布條，並將前開錄音帶沿街播放等情，並
      不爭執，堪信被上訴人之主張，為真實可採。
（二）就附表二所示翁家再與丙○○所錄製之錄音內容有：「丁○○他媽媽死在埤仔
      頭後，要拿來義竹中正堂公祭‧‧以後地方就不平安，『我是怕如果讓他當選
      鄉長』，以後親族死後都要移到義竹公祭，所以我出來抗議」、「像丁○○只
      顧私利，不顧地方百姓平安：『不要支持他』：希望鄉親要三思而行，『不要
      支持白賊祥』，讓義竹鄉有改變機會」等語觀之（見另刑事案件警局卷第八頁
      ），前開錄音內容有稱被上訴人為「白賊祥」，已有貶低被上訴人之人格之意
      思。復依證人即當時亦為義竹鄉鄉長候選人之李春茂於另刑事案件原審證稱：
      當時參與鄉長候選人有二位，我與丁○○二人等語（見台灣嘉義地方法院八十
      七年度訴字第四０二號卷第五十八頁背面）；丙○○於另刑事案件偵查中供承
      ：錄音帶是大概要出去播放的前一天錄的，是我去找翁家再，我們二人到新營
      市去錄製的，錄音時是我們臨時想臨時錄的，第二天隨車廣播：李春茂是我舅
      舅的兒子，與我是表兄弟等語（見另刑事案件偵字九四四卷第三十二頁背面）
      。是上訴人僅以十幾年前被上訴人之母在中正堂公祭為由，而故意於投票前夕
      為前開以白布條懸掛「白賊祥」之字語及播放附表二所示有稱「白賊祥」之錄
      音帶，難謂無對被上訴人侮辱之意思。
（三）按台語所謂「白賊」，即說謊之意，而稱呼他人為「白賊×」，其意指其人素
      有說謊而毫無誠信之人，亦即對其整體為負面之評價，應已對個人之「整體人
      格」造成侮辱，自屬抽象謾罵，更非可受公評之事，而侮辱係謂不指摘具體事
      實，而從事可能貶損他人社會評價之一切輕蔑之行為。查本件翁家再與丙○○
      所錄製之錄音帶內容所「稱呼」被上訴人為「白賊祥」，揆之上開之說明，已
      對被上訴人個人之整體人格造成侮辱，核諸一般人均不喜歡他人以不客氣之口
      吻稱呼其為「白賊×」，若僅於當面對被上訴人以開玩笑之口吻戲稱其為「白
      賊祥」，尚無傷大雅。惟被上訴人當過縣議員，又正參與鄉長選舉，於鄉間自
      有其社會評價。上訴人僅就上開事件已歷十餘年後，不惟稱呼被上訴人為「白
      賊祥」，並公然以長時間沿街播放，且於小貨車上懸掛「丁○○白賊」之白布
      條，使人得以共見共聞，依上開之說明，對被上訴人整體人格顯已造成侮辱甚
      明。雖上訴人丙○○辯稱其純係在翁家再之要求下，代為述說內容，均係依翁
      家再之意轉述於錄音帶中，並非出於自己之意思；乙○○辯稱其將白布條交由
      他人書寫，則純係遵從其父翁家再之意將之交由他人書寫，相關書寫內容均依
      翁家再轉述之內容，亦非其自己之意，以其身為翁家再之子，豈有對此舉手之
      勞之小事不加以代勞之理；另甲○○則辯稱其純係受僱於翁家再開車而已，對
      於廣播內容並無義務，亦無需查明內容是否屬實等各語，惟上訴人均屬成年人
      ，依其等之社會生活體驗，對此違法行為，自可認識，乃竟為之，自有不法之
      意思存在，殊無推拖純係翁家再之意思，而得以卸責。雖被上訴人將其母之喪
      禮設在義竹鄉中正堂是否有當，「固有爭議」，然沿街播放，使不特定之多數
      人得以聽到被上訴人被稱呼為「白賊祥」，又豈能以其認為係「可受公評」之
      事而免其民事責任？又依錄音帶內容含有『不要支持白賊祥』之語，益證其等
      有公然侮辱被上訴人之意思甚明。
（四）上訴人此一公然侮辱行為，亦由本院刑事庭同此認定，以共同公然侮辱人判處
      罪刑在案，業經本院調取本院八十八年度上更(二)字第三六０號上訴人等違反公
      職人員選舉罷免法刑事偵審案件全宗（包括台灣嘉義地方法院檢察署八十七年
      度偵字第九四四、三六二０號、台灣嘉義地方法院八十七年度訴字第四０二號
      、最高法院八十九年度台上字第七二０號）暨所附之刑事判決書核閱屬實，上
      訴人所為上開辯解，顯係推諉飾詞，要無足採。
四、按因故意或過失，不法侵害他人之權利者，負損害賠償責任；數人共同不法侵害
    他人之權利者，連帶負損害賠償責任；不法侵害他人之名譽者，被害人雖非財產
    上之損害，亦得請求賠償相當之金額，並得請求為回復名譽之適當處分；民法第
    一百八十四條第一項前段、第一百八十五條第一項、第一百九十五條第一項分別
    定有明文，查上訴人因共同不法侵害被上訴人之名譽，已如前述，則被上訴人自
    得依據上開規定，訴請上訴人連帶賠償相當金額之非財產上損害，並為回復名譽
    之適當處分。茲就「非財產上損害之請求」與「回復名譽之適當處分」，分別論
    述如下︰
（一）關於非財產上損害請求部分：被上訴人係訴請上訴人連帶賠償三十萬元等語，
      經審酌被上訴人曾任縣議員，當時又正參與鄉長選舉，於鄉間自有其社會評價
      ，乃上訴人竟於選舉投票前夕公然沿街稱呼其為「白賊祥」，且被上訴人母喪
      亦係七十餘年間之事，乃上訴人於相隔已久竟仍以此藉機辱罵，並公然以長時
      間沿街播放，且於小貨車上懸掛「丁○○白賊」之白布條，使人得以共見共聞
      ，顯已對被上訴人整體人格造成傷害，並使其精神上受有莫大痛苦，再參酌被
      上訴人高中畢業，曾為縣農會理事長，現為臺灣省農會代理常務監事，及兩家
      公司負責人，一家公司監察人，於八十六、八十七年間各有營利、利息及薪資
      所得八十九萬餘元、一百二十六萬餘元，其有田賦二十餘筆、土地十筆、房屋
      三棟、汽車一輛，另有投資達永興實業股份有限公司等事業。而上訴人乙○○
      是翁家再之子，從事鐵工，學歷為國中畢業，另有投資赫赫實業有限公司；丙
      ○○為鄉公所建設代課長，大專畢業，八十六、八十七年間各有薪資所得五十
      八萬餘元；上訴人丙○○有土地及房屋各一筆；甲○○從事水電工作，高雄工
      專補校畢業，有汽車一輛，於八十六、八十七年間各有營利、利息及薪資所得
      四十九萬餘元、五十四萬餘元，另有投資東陽水電工程行等兩造之身份、地位
      （參看本院八十九年七月十二日言詞辯論筆錄兩造之陳述、上訴人於原審陳述
      ，及財政部台灣省南區國稅局朴子稽徵所八十九年二月九日南區國稅朴子資字
      第八九○○０一０六九號函附財產歸戶資料、綜合所得稅核定通知書及綜合所
      得稅結算申報書可資憑按，原審卷三六至五三頁、六五至六八頁，另刑事案件
      警卷五頁），認被上訴人訴請上訴人連帶賠償三十萬元之非財產上損害，尚屬
      適當，應予准許。
（二）回復名譽之適當處分部分：查上訴人於選舉投票前夕公然沿街稱呼被上訴人為
      「白賊祥」，且以長時間沿街播放，復於小貨車上懸掛「丁○○白賊」之白布
      條，使人得以共見共聞等公然侮辱之方式為之，被上訴人請求上訴人在銷售量
      較大之中國時報、聯合報、自由時報依照如附表一所載詞句，在中國時報第十
      七版、聯合報第十七版、自由時報第十二版，刊登全十批版面（三十六公分×
      二十五公分）之道歉啟事一日，應係回復被上訴人名譽之適當方法，此項請求
      核屬適當，亦應准許。
五、綜右所述，本件被上訴人因名譽受侵害，依據民法第一百九十五條第一項之規定
    ，訴請上訴人在報紙上刊載道歉啟事一日，以作為回復名譽之適當處分，並連帶
    賠償被上訴人三十萬元之非財產上損害及自訴狀繕本送達翌日即民國八十九年一
    月二十九日（按本件民事訴訟起訴狀繕本，係於八十九年一月二十八日送達上訴
    人，有原審法院送達證書三件在卷足憑，參看原審卷二三至二五頁）起至清償日
    止，按週年利率百分之起至清償日止，加付法定遲延利息（本審審判範圍），自
    屬正當，應予准許。是則原審為被上訴人勝訴之判決，並依被上訴人之聲請為假
    執行之宣告，於法並無不合。上訴意旨指摘原判決不當，求予廢棄改判，為無理
    由，應予駁回其上訴。至原審判決主文第二行將「道歉啟事」，誤載為「道歉啟
    示」，應由原審以裁定更正之，並不影響判決之結果。又本件事實已臻明確，兩
    造其餘攻擊防禦方法，均不生影響於本判決之結果，自毋庸分析論述，併予敘明
    。
六、據上論結，本件上訴為無理由，依民事訴訟法第四百四十九條第一項、第八十五
    條第二項，判決如主文。
中      華      民      國    八十九    年      七      月    二十五    日
                                    臺灣高等法院臺南分院民事第三庭
~B1審判長法官  林    輝    雄
~B2      法官  莊    俊    華
~B3      法官  高    明    發
右為正本係照原本作成。
不得上訴。
中      華      民      國    八十九    年      七      月    二十七    日
~B法院書記官  陳    昆    陽


司法院資訊處製作；財團法人民間司法改革基金會備份。
